【裁判字號】    92,上訴,961
【裁判日期】    921030
【裁判案由】    殺人未遂
【裁判全文】
臺灣高等法院臺南分院刑事判決            九十二年度上訴字第九六一號      Ｇ
      上  訴  人  臺灣臺南地方法院檢察署檢察官
      被      告  丙  ○  ○
      指定辯護人  本院公設辯護人  甲  ○  ○
右上訴人因被告殺人未遂案件，不服臺灣臺南地方法院九十二年度訴字第二一七號中
華民國九十二年七月二十二日第一審判決（起訴案號：臺灣臺南地方法院檢察署九十
一年度偵字第三三一三號），提起上訴，本院判決如左：
      主      文
上訴駁回。
      理      由
一、公訴意旨略以：被告丙○○於民國九十年十二月九日夜間，因臺南縣歸仁鄉南興
    村廟會建醮，與其女友及另二名年籍姓名不詳之男子，前往住於該村之友人黃偉
    瑋家中作客，於同日晚上八時三十分許宴畢，欲駕駛車號ＢＮ─八五二一號白色
    自小客車離去時，因倒車與乙○○之友人發生口角並拉扯，經路人勸解後，被告
    丙○○遂駕駛前開自小客車離去。詎乙○○聽聞友人陳述上開情事後，竟邀同另
    四名不詳姓名年籍之友人分持鐵棍、鐵椅前往尋找被告丙○○理論，於臺南縣歸
    仁鄉○○村○○街○段三七五號前，攔下被告丙○○所駕駛之前開自小客車後，
    先以所持之鐵棍、鐵椅砸毀被告丙○○之自小客車前後擋風玻璃及車窗，被告丙
    ○○等人不甘受損，亦分持高爾夫球桿等物下車，雙方即互基於殺人之不確定故
    意互毆，混亂中，乙○○遭丙○○等人以高爾夫球桿毆擊頭部及身體等處，致使
    乙○○受有大腦組織外露、左耳裂傷併軟骨外露等傷害而不支倒地，丙○○見狀
    遂駕車離去，乙○○則經聞訊前來之友人顧相秋送醫救治始幸免於難，因認被告
    丙○○共同涉有殺人未遂罪嫌云云。
二、按犯罪事實應依證據認定之，無證據不得推定其犯罪事實；又不能證明被告犯罪
    者，應諭知無罪之判決，刑事訴訟法第一百五十四條、第三百零一條第一項分別
    定有明文。次按事實之認定，應憑證據，如未能發現相當證據，或證據不足以證
    明，自不能以推測或擬制之方法，以為裁判之基礎。另告訴人之告訴，係以使被
    告受刑事訴追為目的，是其陳述是否與事實相符，仍應調查其他證據以資審認。
    又被害人之陳述如無瑕疪，且就其他方面調查又與事實相符，固足採為科刑之基
    礎，倘其陳述尚有瑕疪，則在未究明前，遽採為論罪科刑之根據，即難認為適法
    （最高法院三十年上字第八一六號、四十年臺上字第八六號、五十二年臺上字第
    一三○○號、六十一年臺上字第三○九九號分別著有判例可資參照）。
三、公訴人認被告丙○○涉犯右開罪嫌，係以：(一)告訴人薛文娟及被害人乙○○之指
    述。(二)被告丙○○車輛先遭砸毀，雙方鬥毆，被害人乙○○再遭打倒等情，亦據
    證人蔡進財、蔡吳秀雪證述無訛。(三)被告曾於被害人住院時前往醫院探視。(四)被
    告係一成年人，對於以高爾夫球桿之鈍器毆擊人之頭部，可致人於死亡，應可預
    見，而本件被害人遭毆擊致大腦組織外露，益見被告等人有致人於死之犯意，有
    診斷證明書及被告車輛受損照片十四張附卷可稽等，為其主要論據。訊之被告丙
    ○○堅決否認有何殺人未遂犯行，辯稱：當日我與女友王麗雅一同前去黃偉瑋家
    作客，酒席結束準備駕車離去時，因倒車與一騎乘機車之男子發生口角並發生拉
    扯，他們有人說「好膽不要走」，我朋友叫我趕快離開，經路人勸說後各自離去
    ，我往前行駛約五分鐘後，該男子突率同七、八名男子前來我車旁，手持鐵棍及
    請客用鐵椅子打破我車子之玻璃，我開車門欲逃跑，剛開車門就被打到，並遭打
    中眼睛，因手無寸鐵即快跑離開，他們那麼多人我不可能與他們對打，直到無人
    追來，才在廟邊休息，我女友王麗雅隨後亦跑來，約十分鐘後，我二人回到車子
    時，只見被害人乙○○倒臥在我車前，我因受傷遂由王麗雅駕車載我回去並就醫
    ，我並無持任何器械毆打被害人，我是被打的，我確實沒有動手打他們等語。
四、經查：
  (一)被害人乙○○確於前揭時、地遭人持高爾夫球桿毆打，致其受有大腦組織外露、
    左耳裂傷併軟骨外露等傷害等情，已據被害人乙○○指述甚詳，核與告訴人即在
    場目擊之被害人配偶薛文娟指述之情節相符，復經證人即當時在場之蔡進財（原
    名蔡進丁）、顧相秋證述屬實，並有案發現場測繪圖一紙、現場照片十九張及國
    立成功大學醫學院附設醫院診斷證明書一紙在卷可稽，雖堪認定，惟被告丙○○
    既否認參與毆打被害人，則被告是否即係持高爾夫球桿攻擊被害人之人，抑或與
    攻擊被害人之人有共同犯意聯絡及行為分擔而應論以共同正犯，為本案之爭點所
    在。
  (二)告訴人薛文娟雖於原審調查時指稱：因顧相秋的哥哥與人因車子問題發生糾紛，
    表示有人要打他，要顧相秋陪他前去，顧相秋拿鋁棒出去，我先生看到要去勸架
    ，我先生離開約二分鐘後，我即隨往前去，我到現場時車號ＢＮ─八五二一之汽
    車玻璃已被砸破，而顧相秋等人被勸架的人拉回來，我先生則走在最後面往回走
    ，隨後看到丙○○拿高爾夫球桿從我先生的頭上打下去，三個男子一起毆打我先
    生，打完後該三名男子及一女子乘坐車號ＢＮ─八五二一號之汽車離去，我當時
    站在對面的車道云云（見一審卷九十二年五月九日訊問筆錄）。然查：
    (1)告訴人薛文娟於警訊時指稱：當天我與乙○○前往友人住處作客，於晚間八時
      許欲離去時，乙○○先去開車，我在友人住處等候，約二十分鐘過後，仍不見
      乙○○，我即出外尋找，行至南興街與文化街口時，見二部車停在路上，後部
      汽車有一名男子下車走向前部汽車，開啟車門拿起車內高爾夫球桿後，前車即
      駛離，我先生乙○○當時站在後部汽車之正前方，而該持高爾夫球桿之男子即
      以球桿打向乙○○頭部，乙○○欲逃走，而走到該車後方時，該車駕駛座及駕
      駛座旁之乘客座下來二名男子，二人走到車後，與持高爾夫球桿之男子以拳頭
      及類似刀械之凶器攻擊乙○○，我立即跑回朋友家求救，該肇事車輛車牌為Ｂ
      Ｎ─八五二一號，而當時駕駛座之男子係著黑色上衣褲，戴黑色鏡框之眼鏡，
      身高約一百七十五公分，駕駛座後方男子著白襯衫黑長褲，理平頭，後座旁係
      一名女性，而位於駕駛座旁之乘客則係穿著灰色上衣，前有二條滾邊云云（見
      警訊卷第四背面至五頁），則依告訴人前揭指述，持高爾夫球桿攻擊被害人者
      ，應係乘坐在駕駛座後方著白襯衫黑長褲，理平頭之男子，然觀諸被告於案發
      後為警拍攝供被害人及告訴人指認之照片，被告頭髮長度適中，並非係平頭，
      此有照片在卷可稽（附於警訊卷第二九、三十頁），是告訴人指述被告係持高
      爾夫球桿毆打被害人之人乙節，已有可疑。
    (2)告訴人薛文娟於偵查中復指述：當時有三男一女開車，三男生圍毆我先生，有
      拿球桿等物，其中一人朝我先生頭上打下，我去求救回來，我先生已受傷倒地
      ，我忘記何人拿兇器，但我確定丙○○有打人，我看到有人從丙○○開車的司
      機座旁位子下來，到前面一輛白車子內拿高爾夫球桿，走到我先生後面，朝頭
      部打下，丙○○與女友坐後座，沒有開車，前面二位男子下車後，丙○○才下
      車，丙○○當天穿黑色長袖前有白色條紋云云（見偵查卷第七頁背面、第八頁
      、第九頁背面及第十三頁），則其先後對何人持高爾夫球桿毆打被害人及毆打
      被害人之人之穿著等重要關鍵反覆不一，益徵其所述存有重大瑕疵。
    (3)證人即在場目擊之蔡進財於警訊、偵查中及原審均證稱：案發現場在我家門口
      附近，我先聽到鐵砸車的聲音，出來查看後見到有人砸一台白色的車，二群人
      在打架，我便回家報案，再出去指揮交通，之後打架的人陸續跑走，只剩下一
      個人被打，那人倒地後打人的人還拿高爾夫球桿在戳，後來白色車子就開走了
      ，顧相秋有陪被打的人到醫院，我在掃洗馬路時，有撿到高爾夫球桿的桿頭，
      還有白色的鐵管（約二尺長），且地上都是玻璃及血，我當時沒有看到白色車
      上有誰，亦沒有看到被告等語（見警訊卷第二十頁背面、二十一頁、偵查卷第
      十五、十六頁及一審卷第五十、五十一頁訊問筆錄），參以證人蔡進財當時所
      處的位置較告訴人更靠近案發現場，此已據告訴人供明在卷（見一審卷第二十
      二頁訊問筆錄），是以證人蔡進財所處之位置既較靠近案發現場，亦無法指認
      被告有參與毆打被害人，則時值夜間何以在一街之隔之告訴人能明確指認被告
      即係持高爾夫球桿毆打被害人之人？
    (4)從而，告訴人薛文娟前揭指述顯有瑕疵，自難僅憑其有瑕疵之指述，即遽認被
      告丙○○為行兇之人。
  (三)被害人乙○○雖亦於原審調查時指稱：我走到案發現場時，看見顧相秋拿鋁棒在
    打車，顧相常也在那裡，有好幾個人在拉顧相秋及顧相常回去，大家慢慢走回去
    ，我走在最後面，有人叫我，我回頭時，丙○○就拿高爾夫球桿打我的頭，我被
    打後意識模糊，有人拉我到車旁，用不知道什麼東西打我的腳，總共有三個人打
    我云云（見一審卷第三十二頁訊問筆錄），然其於較接近案發時間之警訊時則係
    指陳：當晚朋友告訴我有朋友被打，我就與朋友約五人一起前往南興街與文化街
    找駕駛白色喜美自小客車人理論，到達現場後我們開車門拉車上的人下車，駕駛
    座的人就下車陪不是，我們便離開現場，我走到該車頭約十公尺距離時，突然遭
    到駕駛座的人下車偷襲我頭部，然後將我拉到白色汽車前，該車的人就下車分持
    高爾夫球桿及棍子毆打我頭部及身體，被告丙○○當時係坐在白色汽車之後座，
    旁邊有一名女子，被告丙○○有下車打我，而我當時到現場時，該車玻璃仍完好
    並無破損等語（見警訊卷第二頁背面），是被害人於警訊時既指稱係駕駛座之人
    持高爾夫球桿毆打他，而被告坐於後座，何以於原審距案發時間已一年餘之久之
    調查程序訊問時，明確指認係被告丙○○持高爾夫球桿毆打他頭部？足見被害人
    之指認亦非無疑。
  (四)本件案發後告訴人薛文娟告知警方係乘坐車號ＢＮ─八五二一號之人持器械毆傷
    被害人，而經警方查詢後得知該車號ＢＮ─八五二一號自小客車之車主係丙○○
    ，警方並通知丙○○警局說明等情，為告訴人及被告所是認，並有車籍作業系統
    ─查詢認可資料一紙附卷可參，是被告丙○○於知悉告訴人與被害人指認其與同
    車之二名男子持高爾夫球桿毆傷被害人後，前往醫院探視被害人以釐清案發狀況
    ，亦屬人情之常，尚難以被告曾前往醫院探視被害人等情為認定被告涉有公訴意
    旨所認犯嫌之不利事證。
  (五)再被告丙○○於案發當日確曾因車輛問題與人發生爭執及拉扯，隨後便遭被害人
    乙○○、證人顧相秋等人持鐵棍及椅子毆打，並砸毀其車輛之玻璃，其亦因之受
    有右眼挫傷併眼皮裂傷等等情，已據被告丙○○供述甚詳，核與被害人乙○○於
    警訊時供稱：當晚朋友告訴我有朋友被打，我就與朋友約五人一起前往南興街與
    文化街找駕駛白色喜美自小客車人理論，到達現場後我們開車門拉車上的人下車
    ，駕駛座的人就下車陪不是等語；及證人蔡進財於偵查中證稱：我看到有人打白
    色車子，車開前一點人被拉出來打等語，暨證人顧相秋於原審調查時證稱：因機
    車問題，我與搭乘被砸車輛之人發生口角，車上有四、五人，有人砸車，我不記
    得車內之人之長相等語；證人鄧瑞賢於原證稱：「（法官問：曾經與丙○○到醫
    院去？）是的，有一天晚上他跑來找我，他說他被人家打，車子也被人家砸破，
    他說有警察通知他涉及傷害案件，說對方現住在成大醫院，我問他有無去看人家
    ，他說沒有，我就說我陪你過去一下，到醫院，看到乙○○躺在病床，他太太在
    旁邊，我說他就是丙○○，當時你有無在場，你看到的是不是他（指丙○○），
    他太太說不是，後來我們離開到歸仁分局備案。」；證人黃偉瑋於原審證稱：「
    （法官問：認識丙○○？）認識。」、「（問：當時只有他與王麗雅開一輛車？
    ）是的，他開一輛三菱白色轎車。」、「（問：丙○○平常有無打高爾夫球？）
    他沒有打高爾夫球。他沒有在運動的。」等語；證人王麗雅於原審證稱：「（問
    ：九十年十二月九日晚上你到歸仁南興村建醮時，擬與何人去的？）我與丙○○
    去的。車上只有我們二人。我們要離開時，因為倒車與一個騎機車的人發生衝突
    ，後來他就走了，我們隨後也就走了。因為有塞車，約走了五分鐘後，就有人拿
    鐵棒過來砸車，想要開車門。丙○○衝下車，我也跟著下車，我看到丙○○被人
    追著打，我跟著後面走，走到後面看到丙○○在廟旁邊電線桿休息，他說他不舒
    服被打傷了，過了沒多久，忘記多久時間我們就回去開車離開。開車時，車子被
    砸了，車子前有躺一人，我以為只是一個醉漢躺在那裡，所以我沒有過去看，後
    來因丙○○不舒服我就載他走了。」、「（問：你們被人家打，為何還要下車？
    ）因為塞車，前面有車子檔著，我們無法離開，所以才下車跑走。」、「（問：
    你車上有高爾夫球桿？丙○○打球否？他家人有無打球？）沒有，他不打球。他
    的家人也不打球。」等語大致相符，復有臺灣基督長老教會新樓醫院新字第四五
    二八六號診斷證明書一紙、車輛修繕估價單一紙及車損照片十四張在卷足憑，是
    被害人於與被告之衝突發生後隨即遭人以高爾夫球桿毆傷，不免使人懷疑被告係
    下手行兇之人，惟在無證據證明被告確係毆傷被害人之人之情形下，自不能執此
    即推測被告涉犯有上開持高爾夫球桿殺傷被害人之犯行。
  (六)綜上所述，公訴人所舉認被告丙○○涉犯前開罪嫌之證據證明力，尚難達於無所
    懷疑而確信其為真實之程度，參以被告係突然遭受攻擊，自不可能與下手行兇之
    人有何事前之謀議，且在如此短暫倉促情況下，亦當無從與下手行兇之人為意思
    之聯絡，自難論以共同正犯。此外，復查無其他積極證據足資證明被告確有公訴
    意旨所指之前述犯行，原審揆之前開說明，不能證明被告犯罪，以判決諭知被告
    丙○○無罪。本院經核原判決認事用法核無不當。
五、檢察官上訴意旨略以：(1)被害人乙○○及薛文娟於警訊及偵查中為避免自身亦應
    負之刑責，對於案發之經過有所保留，實屬人情之常，實無以其等供述之些微瑕
    疵而棄事實於不顧。(2)本件縱非被告親自持高爾夫球棍毆打被害人，至少亦有參
    與鬥毆，與持高爾夫球棍之人顯有犯意聯絡、行為分擔，自應以共論處。(3)被告
    至醫院探視被害人之目的為何？被告何以知悉被害人在何家醫院就醫？其何必如
    此費心探查？況被害人亦供稱陳動手毆打之人曾於就醫時至醫院探視，似此被害
    人之供述，何以不採，原判決未予說明，顯非妥適等由指摘原判決不當。惟查被
    害人乙○○及其妻即告訴人薛文娟之指訴有重大瑕疵，如前所述，既有重大瑕疵
    ，又查無其他佐證足以印證被害人及告訴人之指訴為真實，即難據以論處被告罪
    刑。又查被告始終否認有參與毆打被害人之犯行，而被告係與王麗雅同乘一部之
    小客車要離開宴客處時，因為倒車與一個騎機車的人發生衝突，後來騎機車的人
    走了，被告亦開車隨後離開，途中因為有塞車，約走了五分鐘後，有人拿鐵棒過
    來砸被告之小客車，被告乃下車欲逃跑，王麗雅也跟著下車，看到被告被人追著
    打，王女跟著後面走，走到後面看到被告在廟旁邊電線桿休息，被告說他不舒服
    被打傷了，過了沒多久，忘記多久時間我們就回去開車離開，開車時，車子被砸
    了，車子前有躺一人，王女以為只是一個醉漢躺在那裡，所以沒有過去看，後來
    因被告不舒服由王女駕車載他離開等情，亦經證人王麗雅具結證實在卷，且證人
    鄧瑞賢具結證稱其與被告同往醫院探視被害人時，告訴人即被害人之妻當場表示
    被害人遭毆打時，被告並不在場，而本件被害人遭毆打事出突然，查無證據證明
    被告有參與毆打被害人、或與毆打被害人之人有事先謀議，且在如此短暫倉促情
    況下，亦當無從與下手行兇之人為意思之聯絡，又何能對被告以共犯論處？再被
    告既然未參與行兇，被誤為行兇之人，於知悉告訴人與被害人指認其與同車之二
    名男子持高爾夫球桿毆傷被害人後，前往醫院探視被害人之目的顯在釐清案發狀
    況，免遭誤認，核屬人情之常，尚難以被告曾前往醫院探視被害人等情，為認定
    被告涉有公訴意旨所認犯嫌之不利事證。又從證人鄧瑞賢於原證稱：「（法官問
    ：曾經與丙○○到醫院去？）是的，有一天晚上他跑來找我，他說他被人家打，
    車子也被人家砸破，他說有警察通知他涉及傷害案件，說對方現住在成大醫院，
    我問他有無去看人家，他說沒有，我就說我陪你過去一下，到醫院，看到乙○○
    躺在病床，：：。」等語，可見被告係經警察通知其涉案，警察對被告說對方現
    住在成大醫院，始由鄧瑞賢陪同至成大醫院探視被害人，則被告知悉被害人在何
    家醫院就醫並無蹊蹺，亦可疑之處。而被害人及告訴人之供述意在使被告受刑事
    處分，其供述前後既有瑕疵，自不得單憑被害人及告訴人不利於被告之指訴，遽
    加被告刑責。綜上，可見本件上訴為無理由，應予駁回。
據上論斷，應依刑事訴訟法第三百六十八條，判決如主文。
本案經檢察官劉得鉦到庭執行職務。
中    華    民    國      九十二      年      十      月      三十      日
                                  臺灣高等法院臺南分院刑事第四庭
                                      審判長法官  鄭    文    肅
                                    法官  陳    珍    如
                                            法官  黃    三    哲
右正本證明與原本無異。
如不服本判決，應於判決送達後十日內向本院提出上訴狀，其未敘述理由者並應於提
出上訴狀後十日內向本院補提理由書（應附繕本)。
                                      法院書記官  陳    淑    貞
中    華    民    國      九十二      年      十      月      三十一    日


司法院資訊處製作；財團法人民間司法改革基金會備份。
